---
title: "Tugas pertemuan 4 Praktikum Metode Peramalan Deret Waktu"
author: "Nazwa Nadya Wardhana (M0401241073)"
date: "2026-09-13"
output: 
  rmdformats::readthedown
---

# Proses MA(2)

Instruksi tugas:

- Melalui program R: Bangkitkan model MA(2) dengan 𝜃1 = 0.4 dan 𝜃2 = 0.6 sebanyak 300 data (Manual dan dengan arima.sim)
- Buat plot time series, plot ACF, plot PACF dan plot EACF. Idenifikasi apakah data tersebut stasioner
- Buat scatterplot antara 𝑌𝑡 dengan 𝑌𝑡−1, 𝑌𝑡 dengan 𝑌𝑡−2 serta 𝑌𝑡 dengan 𝑌𝑡−3
- Hitung autokorelasi masing masing baik dari data bangkitan maupun secara teoritis

## Melalui program R: Bangkitkan model MA(2) dengan 𝜃1 = 0.4 dan 𝜃2 = 0.6 sebanyak 300 data (Manual dan dengan arima.sim)

### Manual

```{r}
set.seed(1234)
wn <- rnorm(300)
ts.plot(wn)

```

```{r}
ma <- c(wn[1], wn[2])

for(i in 3:300){
   ma[i] <- wn[i] + 0.4 * wn[i - 1] + 0.6 * wn[i - 2]
}

ma
```

### arima.sim

```{r}
ma2 <- arima.sim(list(order=c(0,0,2), ma = c(0.4, 0.6)), n=300)
ma2

```

## Buat plot time series, plot ACF, plot PACF dan plot EACF. Idenifikasi apakah data tersebut stasioner

### Plot time series

```{r}
ts.plot(ma)
```

Berdasarkan plot time series, terlihat bahwa data MA(2) yang dibangkitkan stasioner dalam rataan

### Plot ACF

```{r}
acf(ma,lag.max = 20)
```

Berdasarkan plot ACF MA(2) tersebut, terlihat bahwa plot ACF cuts off di lag kedua. Setelah lag ke-2 sebagian besar nilai acf berada di dalam interval kepercayaan. artinya terlihat bahwa autokorelasi pada lag 1 dan 2 signifikan karena melewati batas interval kepercayaan.

### Plot PACF

```{r}
pacf(ma)
```

Berdasarkan plot PACF MA(2), terlihat bahwa plot PACF cenderung tails off, yaitu nilaii autokorelasi parsial mengecil secara bertahap setelah beberapa lag.

### plot EACF

```{r}
TSA::eacf(ma)
```

Berdasarkan pola segitiga nol pada plot EACF, terlihat bahwa segitiga nol berada pada ordo AR(0) dan ordo MA(2)

## Buat scatterplot antara 𝑌𝑡 dengan 𝑌𝑡−1, 𝑌𝑡 dengan 𝑌𝑡−2 serta 𝑌𝑡 dengan 𝑌𝑡−3

### 𝑌𝑡 dengan 𝑌𝑡−1

```{r}
#Yt
yt_ma <- ma[-1]
yt_ma

#Yt-1
yt_1_ma <- ma[-300]
yt_1_ma

plot(y=yt_ma,x=yt_1_ma)
```

### 𝑌𝑡 dengan 𝑌𝑡−2

```{r}
#Yt
yt_ma2 <- ma[-c(1,2)]
yt_ma2

#Yt-2
yt_2_ma <- ma[-c(299,300)]
yt_2_ma

plot(y=yt_ma2,x=yt_2_ma)

```

### 𝑌𝑡 dengan 𝑌𝑡−3

```{r}
# Yt
yt_ma3 <- ma[-c(1,2,3)]
yt_ma3

# Yt-3
yt_3_ma <- ma[-c(298,299,300)]
yt_3_ma

# Scatterplot
plot(y=yt_ma3,x=yt_3_ma)
```

## Hitung autokorelasi masing masing baik dari data bangkitan maupun secara teoritis

### 𝑌𝑡 dengan 𝑌𝑡−1

```{r}
cor(yt_ma,yt_1_ma)
```

Korelasi antara $Y_t$ dengan $Y_{t−1}$ dari hasil simulasi mendekati perhitungan teoritis yaitu

$$\rho_1 =
\frac{-\theta_1+\theta_1\theta_2}
{1+\theta_1^2+\theta_2^2}
=
\frac{-(-0.4)+(-0.4)(-0.6)}
{1+(-0.4)^2+(-0.6)^2}
=
\frac{0.4+0.24}{1+0.16+0.36}
=
\frac{0.64}{1.52}
=
0.4211$$

### 𝑌𝑡 dengan 𝑌𝑡−2

```{r}
cor(yt_ma2,yt_2_ma)
```

$$\rho_2 =
\frac{-\theta_2}
{1+\theta_1^2+\theta_2^2}
=
\frac{-(-0.6)}
{1+(-0.4)^2+(-0.6)^2}
=
\frac{0.6}{1+0.16+0.36}
=
\frac{0.6}{1.52}
=
0.3947$$

### 𝑡 dengan 𝑌𝑡−3

```{r}
cor(yt_ma3,yt_3_ma)
```

Secara teoritis,

$$\rho_3 = 0$$

karena $k>q$, dengan $q=2$, sehingga

$$\rho_k=0,\quad k>2$$

# Proses AR(2)

Instruksi tugas: Melalui program R: - Bangkitkan model AR(2) dengan 𝜙1 = 0.5 dan 𝜙2 = 0.2 sebanyak 300 data (Manual dan dengan arima.sim) - Buat plot time series, plot ACF, plot PACF dan plot EACF. Idenifikasi apakah data tersebut stasioner - Buat scatterplot antara 𝑌𝑡 dengan 𝑌𝑡−1, 𝑌𝑡 dengan 𝑌𝑡−2 serta 𝑌𝑡dengan 𝑌𝑡−3 - Hitung autokorelasi masing masing baik dari data bangkitan maupun secara teoriti

## Bangkitkan model AR(2) dengan 𝜙1 = 0.5 dan 𝜙2 = 0.2 sebanyak 300 data (Manual dan dengan arima.sim)

### manual

```{r}
set.seed(1234)
n<-length(wn)
n
```

```{r}
ar <- c(1:n) 
for (i in 3:n) {ar[i]<-wn[i]+0.5*ar[i-1] + 0.2*ar[i-2]}
ar
```

### arima.sim

```{r}
ar2 <- arima.sim(list(order=c(2,0,0), ar=c(0.5, 0.2)), n=300)
ar2
```

## Buat plot time series, plot ACF, plot PACF dan plot EACF. Idenifikasi apakah data tersebut stasioner

### plot time series

```{r}
ts.plot(ar)
```

Berdasarkan plot time series tersebut terlihat bahwa data cenderung stasioner pada rataan

### plot ACF

```{r}
acf(ar)
```

Plot ACF menunjukkan pola tails off, yaitu nilai autokorelasi secara bertahap menurun menuju nol seiring bertambahnya lag. Pola ini sesuai dengan karakteristik model AR(2), dimana ACF tidak terputus (cuts off ) secara langsung pada lag tertentu. dan sedikit cenderung membentuk pola grafik sinus

### plot PACF

```{r}
pacf(ar)
```

Berdasarkan plot PACF tersebut, terlihat bahwa plot PACF cuts off pada lag kedua, sejalan dengan teori yang ada.

### plot EACF

```{r}
TSA::eacf(ar)
```

Berdasarkan pola segitiga nol pada plot EACF, terlihat bahwa segitiga nol berada pada ordo AR(1) dan ordo MA(1)

## Buat scatterplot antara 𝑌𝑡 dengan 𝑌𝑡−1, 𝑌𝑡 dengan 𝑌𝑡−2 serta 𝑌𝑡dengan 𝑌𝑡−3

### 𝑌𝑡 dengan 𝑌𝑡−1

```{r}
#Yt
yt_ar <- ar[-1]
yt_ar

#Yt-1
yt_1_ar <- ar[-300]
yt_1_ar

plot(y=yt_ar,x=yt_1_ar)
```

### 𝑌𝑡 dengan 𝑌𝑡−2

```{r}
#Yt
yt_ar2 <- ar[-c(1,2)]
yt_ar2

#Yt-2
yt_2_ar <- ar[-c(299,300)]
yt_2_ar

plot(y=yt_ar2,x=yt_2_ar)
```

### 𝑌𝑡dengan 𝑌𝑡−3

```{r}
# Yt
yt_ar3 <- ar[-c(1,2,3)]
yt_ar3

# Yt-3
yt_3_ar <- ar[-c(298,299,300)]
yt_3_ar

plot(y=yt_ar3, x=yt_3_ar)
```

## Hitung autokorelasi masing masing baik dari data bangkitan maupun secara teoritiS

### 𝑌𝑡 dengan 𝑌𝑡−1

```{r}
cor(yt_ar,yt_1_ar)
```

$$\begin{aligned}
\rho_1
&= \frac{\phi_1}{1-\phi_2}\\
&= \frac{0.5}{1-0.2}\\
&= \frac{0.5}{0.8}\\
&= 0.625.
\end{aligned}$$

### 𝑌𝑡 dengan 𝑌𝑡−2

```{r}
cor(yt_ar2, yt_2_ar)
```

$$\begin{aligned}
\rho_2
&= \phi_1\rho_1 + \phi_2\rho_0\\
&= (0.5)(0.625) + (0.2)(1)\\
&= 0.3125 + 0.2\\
&= 0.5125.
\end{aligned}$$

### 𝑌𝑡dengan 𝑌𝑡−3

```{r}
cor(yt_ar3, yt_3_ar)
```

$$\begin{aligned}
\rho_3
&= \phi_1\rho_2 + \phi_2\rho_1\\
&= (0.5)(0.5125) + (0.2)(0.625)\\
&= 0.25625 + 0.125\\
&= 0.38125.
\end{aligned}$$

# Proses ARMA(2,2)

Melalui program R: - Bangkitkan model ARMA(2,2) dengan 𝜃1 = 0.4, 𝜃2 = 0.6 ,𝜙1 = 0.5 dan 𝜙2 = 0.2 sebanyak 300 data (Manual dan arima.sim) - Buat plot time series, plot ACF, plot PACF dan plot EACF. Idenifikasi apakah data tersebut stasioner - Buat scatterplot antara 𝑌𝑡 dengan 𝑌𝑡−1, 𝑌𝑡 dengan 𝑌𝑡−2 serta 𝑌𝑡 dengan 𝑌𝑡−3 - Hitung autokorelasi masing masing baik dari data bangkitan maupun secara teoriti

## Bangkitkan model ARMA(2,2) dengan 𝜃1 = 0.4, 𝜃2 = 0.6 ,𝜙1 = 0.5 dan 𝜙2 = 0.2 sebanyak 300 data (Manual dan arima.sim)

### manual

```{r}
set.seed(1234)
n = length(wn)
n

phi1 = 0.5
phi2 = 0.2

theta1 = 0.4
theta2 = 0.6

y.arma=c(1:n)

for (i in 3:n){y.arma[i] = phi1*y.arma[i-1] + phi2*y.arma[i-2] + theta1*wn[i-1] + theta2*wn[i-2] + wn[i]}

y.arma
```

### arima.sim

```{r}
arma22 <- arima.sim(list(order=c(2,0,2),ar = c(0.5, 0.2), ma = c(0.4, 0.6)), n=300)
arma22
```

## Buat plot time series, plot ACF, plot PACF dan plot EACF. Idenifikasi apakah data tersebut stasioner

### plot time series

```{r}
ts.plot(y.arma)
```

### plot ACF

```{r}
acf(y.arma)
```

Berdasarkan plot ACF tersebut, terlihat bahwa model ARMA(2,2) hasil simulasi memiliki plot ACF yang tails off

### plot PACF

```{r}
pacf(y.arma)
```

Berdasarkan plot PACF tersebut, terlihat bahwa model ARMA(2,2) hasil simulasi memiliki plot PACF yang tails off, sesuai dengan teori

### plot EACF

```{r}
TSA::eacf(y.arma)
```

Berdasarkan pola segitiga nol pada plot EACF, terlihat bahwa segitiga nol berada pada ordo AR(2) dan ordo MA(2)

## Buat scatterplot antara 𝑌𝑡 dengan 𝑌𝑡−1, 𝑌𝑡 dengan 𝑌𝑡−2 serta 𝑌𝑡 dengan 𝑌𝑡−3

### 𝑌𝑡 dengan 𝑌𝑡−1

```{r}
#Yt
yt_arma <- y.arma[-1]
yt_1_arma <- y.arma[-300]

plot(y=yt_arma,x=yt_1_arma)
```

### 𝑌𝑡 dengan 𝑌𝑡−2

```{r}
yt_arma2 <- y.arma[-c(1,2)]
yt_2_arma <- y.arma[-c(299,300)]

plot(y=yt_arma2, x=yt_2_arma)
```

### 𝑌𝑡 dengan 𝑌𝑡−3

```{r}
yt_arma3 <- y.arma[-c(1,2,3)]
yt_3_arma <- y.arma[-c(298,299,300)]

plot(y=yt_arma3, x=yt_3_arma)

```

## Hitung autokorelasi masing masing baik dari data bangkitan maupun secara teoriti

### 𝑌𝑡 dengan 𝑌𝑡−1

```{r}
cor(yt_arma,yt_1_arma)
```

### 𝑌𝑡 dengan 𝑌𝑡−2

```{r}
cor(yt_arma2, yt_2_arma)
```

### 𝑌𝑡 dengan 𝑌𝑡−3

```{r}
cor(yt_arma3, yt_3_arma)
```

### perhitungan teoritis


$$\psi_1=\phi_1+\theta_1
=0.5+0.4
=0.9$$

$$\psi_2=\phi_1\psi_1+\phi_2+\theta_2
=(0.5)(0.9)+0.2+0.6
=1.25$$

$$\gamma_1
=
0.5\gamma_0+0.2\gamma_1
+0.4+0.6(0.9)$$

$$\gamma_1
=
0.5\gamma_0+0.2\gamma_1+0.94$$

$$\gamma_2
=
0.5\gamma_1+0.2\gamma_0+0.6$$

$$\gamma_0
=
0.5\gamma_1+0.2\gamma_2
+1+0.4(0.9)+0.6(1.25)$$

$$\gamma_0
=
0.5\gamma_1+0.2\gamma_2+2.11$$

$$\gamma_0=5.017094,\qquad
\gamma_1=4.310684,\qquad
\gamma_2=3.758761$$

$$\rho_1
=
\frac{\gamma_1}{\gamma_0}
=
\frac{4.310684}{5.017094}
=
0.859199$$

$$\rho_2
=
\frac{\gamma_2}{\gamma_0}
=
\frac{3.758761}{5.017094}
=
0.749191$$

karena $3>q=2$,

$$\gamma_3
=
\phi_1\gamma_2+\phi_2\gamma_1$$

$$\gamma_3
=
(0.5)(3.758761)+(0.2)(4.310684)
=
2.741518$$

$$\rho_3
=
\frac{\gamma_3}{\gamma_0}
=
\frac{2.741518}{5.017094}
=
0.546435$$

$$\boxed{
\rho_1=0.859199,\quad
\rho_2=0.749191,\quad
\rho_3=0.546435
}$$ \`\`\`
